臺灣高等法院刑事判決　　　　　　　　　　　　　九十三年度上訴字第二七六六號
　　上　訴　人　臺灣臺北地方法院檢察署檢察官
　　上　訴　人　甲○○
　　即　被　告
　　選任辯護人　宋耀明　律師
　　　　　　　　任雅侖　律師
右列上訴人等因被告偽證案件，不服臺灣臺北地方法院九十三年度訴字第六０七號，
中華民國九十三年九月四日第一審判決（起訴案號：臺灣臺北地方法院檢察署九十三
年度偵字第四五一二號），提起上訴，本院判決如左：
    主      文
原判決撤銷。
甲○○無罪。
    理      由
一、公訴意旨略以：緣仁聯股份有限公司（以下簡稱仁聯公司）於民國八十六年十二
    月十六日與豪傑股份有限公司（以下簡稱豪傑公司）簽立工程合約書，由仁聯公
    司承包豪傑公司斗六擴大工業區廠房新建工程之外牆ＡＬＣ板工程，被告甲○○
    則係上開斗六工程之設計監造建築師，明知ＡＬＣ外牆安裝工程並非仁聯公司施
    工錯誤，而二次鐵件之校正義務並非仁聯公司義務，竟於八十九年九月五日在臺
    灣臺北地方法院民事庭就仁聯公司與豪傑公司八十九年訴字第七六八號給付工程
    款事件中，基於偽證之犯意，於案情有重要關係事項，供前具結，而為虛偽陳述
    稱「原告仁聯公司未依設計圖來正確施工，導致二次鐵件工程無法連接ＡＬＣ板
    ；所謂之不正確施工係指正確之施工外牆要固定在二次鐵件上，但原告施工之結
    果並非如此，亦即結構與外牆無法直接固定，就施工法而言，外牆之施工者與結
    構體之施工者都有責任；依照工程慣例，原告在結構體施工時就應進場配合，並
    非最後才進場，二次鐵件設計圖係原告提供給鋼構業者，合約內容係兩造簽訂；
    原告係外牆之最後施工者，有義務校正鋼構業者施工時，讓結構體與外牆正確連
    接在一起。」等語，藉以附和豪傑公司對於仁聯公司主張仁聯公司ＡＬＣ外牆安
    裝施工錯誤，二次鐵件設計錯誤致豪傑公司受有損害之抵銷權抗辯，因認被告甲
    ○○涉有刑法第一百六十八條偽證罪嫌。
二、訊之被告甲○○，固坦承於八十九年九月五日在原審法院民事庭就仁聯公司與豪
    傑公司八十九年訴字第七六八號給付工程款事件審理時到庭具結作證之事實，然
    堅決否認有任何偽證之意圖，並以工程外牆部分係固定於鋼構上面之ＡＬＣ板，
    鋼構若未掛起來，ＡＬＣ板無法掛上，而鋼構施工有一定順序，仁聯公司並未踐
    行於會議時所為校正、確認工作之承諾，致造成工程上之瑕疵，渠係本於工程實
    務，依其個人認知而為證述等語置辯。
三、公訴人認被告涉偽證罪嫌行為，無非以：(一)仁聯股份有限公司代表人詹德仁之指
    述；(二)臺灣臺北地方法院八十九年度訴字第七六八號民事判決，可證明二次鐵件
    之校正義務非仁聯公司之責任，且ＡＬＣ外牆安裝工程並非仁聯公司施工錯誤；
    (三)中國土木水利工程學會鑑定報告，足以證明二次鐵件之校正義務屬鋼構工程承
    攬人晉泰公司，非仁聯公司之責任，且ＡＬＣ外牆安裝工程並非仁聯公司施工錯
    誤，又依施工順序而言，ＡＬＣ版外牆工程需待鋼構工程及土建工程作業完成後
    ，方可進場施作；(四)豪傑公司與仁聯公司簽訂之工程合約，可證明仁聯公司並無
    提供二次鐵件設計圖之義務；(五)豪傑公司斗六廠鋼構工程業主豪傑公司與承包商
    晉泰鋼構有限公司簽訂之工程合約，足以證明二次鐵件之校正義務屬鋼構工程承
    攬人晉泰公司非仁聯公司之責任；(六)證人結文，足以證明被告於八十九年九月五
    日在臺灣臺北地方法院就八十九年度訴字第七六八號案件訊問前具結為依據。惟
    按所謂偽證，係指證人對於所知實情故作虛偽之陳述而言，不包括證人根據自己
    之意見所作之判斷在內（最高法院六十九年度臺上字第一五０六號判例意旨），
    而此事實之有無，應憑證據，如無相當之證據，或證據不足以證明，自不能以推
    測或擬制之方法，以為裁判之基礎。經查：
    (一)本件係緣起於仁聯公司前以該公司於八十六年十二月十六日承攬豪傑公司「斗
      六擴大工業區廠房新建工程」，業已依約完成工程全部之施作，並經豪傑公司
      驗收完成，詎豪傑公司積欠工程款新臺幣（下同）二百六十一萬一千九百十四
      元及保固款二十一萬二千九百四十八元未償，而起訴請求豪傑公司支付，豪傑
      公司則以仁聯公司逾期完工、二次鐵件部份設計施工錯誤、外牆安裝工程施工
      錯誤及工程瑕疵，認仁聯公司應給付豪傑公司逾期罰款一百七十萬元、二次鐵
      件差價三百三十萬八千七百四十七元、修復費用二十七萬二千八百九十元、機
      器產能損失三千六百四十萬七千七百七十一元、損害賠償金三百八十四萬二千
      七百七十五元，而主張抵銷，有卷附原審法院八十九年度訴字第七六八號民事
      判決可稽。
    (二)被告於八十九年九月五日原審法院審理右揭民事案件時到庭，就豪傑公司主張
      外牆施工瑕疵部分，具結證稱「本件工程是我監造，除了外牆以外的工程設計
      是由我負責的，外牆是由廠商負責設計，廠商就是原告仁聯股份有限公司，有
      針對外牆的部份召開會議，所有的工程都會召開會議，被證十三的會議是真正
      的，施工前後都會有會議的召開，是針對工程的施工重點，外牆的設計圖是正
      確，但原告沒有按照設計圖來正確施工是有缺點，導致二次鐵件沒有辦法連接
      ＡＬＣ板，後來有補救的辦法，是用角鐵來補救，是由原來鋼構廠商施作，鋼
      構廠商負責人是楊春璿，後來外牆的工程有經過驗收‧‧‧所謂不正確的施工
      ，正確之施工外牆是要固定在二次鐵件上，但是原告施工結果並非如此，直接
      來說，結構體和外牆沒有辦法直接固定，就施工法來說，外牆的施工者和結構
      體的施工者都有責任。依照工程慣例，原告在結構體施工就要進場配合，非最
      後才進場，二次鐵件設計圖是原告提供給鋼構業者，合約內容是兩造簽訂‧‧
      ‧原告是外牆最後施作者，有義務校正鋼構業者施工時讓結構體和外牆正確連
      接在一起，矯正結果方法是依原告提出加設角鋼方式為之，加角鋼的方式我們
      同意，因為每星期開會就沒有再用書面通知，是用口頭方式通知進場施工，口
      頭通知也是經過原告同意的才作成會議記錄，外牆按裝是有遲延，就應該要罰
      款，主因是外牆和鋼構連接出問題‧‧‧正確施工外牆應該是要固定在原設計
      二次鐵件上，矯正後不得已用角鋼來固定，是和原設計的結構差很多，但是還
      是經過驗收」，亦有證人結文及筆錄（均為影本）在卷（他字卷第二三至二六
      頁）可稽，然被告前開證詞，是否明知不實而故為虛偽證述，應依積極證據為
      證。
    (三)檢察官雖以依豪傑公司與仁聯公司簽訂合約書，其中並未約定仁聯公司有提供
      二次鐵件設計圖之義務，且依豪傑公司與晉泰鋼構有限公司（以下簡稱晉泰公
      司）簽訂之工程合約，晉泰公司負有二次鐵件之校正義務，又經中國土木水利
      工程學會鑑定結果，亦認為「二次鐵件之材料供應、加工製造及按裝工作，均
      屬鋼構合約範圍內，當由鋼構工程承攬人晉泰公司負責，故二次鐵件之校正義
      務之歸屬，就合約義務面而言，當屬鋼構工程承攬人晉泰公司」、「若由實務
      面觀之，Ｈ150×150×7×10及匚125×65×6×8兩種基座係採固定長度及固定
      位置，在鋼構工廠內直接焊接在鋼構構材上（含抗風柱），完工後隨鋼構構材
      運至工地，鋼構構材於現場組合時，偏差係不可避免者，故施工規範中均列有
      鋼構之容許誤差範圍。只要鋼構工程之組裝結果在容許誤差範圍內，基座之精
      度自無問題，之後再由ＡＬＣ版組裝者，吊線訂定垂直懸掛角鋼Ｌ50×50×5
      及承壓版角鋼Ｌ90×90之位置，依據螺接長孔有一公分可調整容許空間，完成
      ＡＬＣ版之組裝。此即工程實務上，鋼構構材於現場組立時，即須加以檢測，
      隨時加以調整之故」、「反之，當鋼構構材之偏差過大時，基座亦會隨之有較
      大之偏差，而因基座係焊接在鋼構構材上，故無單獨調整之可能」、「系爭工
      程之鋼構工程吊裝精度偏差過大，超出容許誤差範圍，使基座之精度亦超出容
      許範圍，亦使後續之ＡＬＣ版無法按原設計施作，故無論從合約面或實務面觀
      之，系爭工程之二次鐵件校正義務皆不屬於仁聯公司」，並提出上開合約書、
      鑑定報告書（均為影本）資為佐證。然核上開證據，查係就仁聯公司與豪傑公
      司、豪傑公司與晉泰公司分別所簽訂契約，暨由中國土木水利工程學會依工程
      慣例所為之研判，被告於右揭民事案件所為證述固與該研判結果不同，苟被告
      確係有所根據而為證述，與其是否具有虛偽陳述故意有關，尚難僅憑該契約約
      定與鑑定結果遽為不利於被告之認定。
    (四)被告就其於右揭民事案件所為證述內容之原因，據被告於偵查中供稱「（二次
      鐵件之工程合約是與何人簽約）我不知道」、「（為何於民事案件證稱設計圖
      是原告提供予鋼構業者，合約是二造簽訂）是仁聯股份有限公司拿設計圖予我
      看，二造是何人我不確定」、「二次鐵件施工，工程方面慣例，他要配合確認
      校準，若施工有錯誤，我認為他有義務提醒二次鐵件工程之施作者」、「（偏
      差是何人造成）仁聯推給晉泰，晉泰又推給仁聯，我不知道是何人造成的」、
      「（你既是監造人為何不知偏差是何方造成）我認他們雙方皆有責任。需送鑑
      定，我不知道他們二次鐵件契約是何人與何人簽定的」（他字卷第一０二、一
      ０三頁）。被告所指工程慣例乙節，雖仁聯公司代表人詹德仁於偵查中並未到
      庭，惟其代理人孫大龍律師於偵查中陳稱「鋼構因傾斜，致我們無法施作，按
      工程慣例我們應提早進去配合，但我們僅負責吊掛外牆，最後進去施工」（同
      上卷第九二頁），且證人詹德仁於原審亦到庭證稱「如果照被告定義，所謂鋼
      構架好，是指已經開槽銲、螺絲鎖斷，若是這樣定義，我們在鋼構架好之，有
      參加工程會議」、「我們發現有問題後，請他們校正，他們有校正，之後又出
      具一份校正後的測量報告」（原審卷第一四八頁反面、一四九頁），另證人陳
      旭東於原審亦證稱「（你印象中，鋼構就是晉泰公司跟負責外牆仁聯公司是否
      都有出席），都有出席」、「（仁聯公司在安裝ＡＬＣ版之前都有參與會議）
      對，都有參與籌備會議，每個禮拜都有」、「（所謂籌備會議，討論何事）應
      該是每個工程部門協調工程」（同上卷第一五０頁），證人楊政欽亦於原審證
      稱「（工程會議內容大部份討論何事）工程介面問題」、「（所謂工程介面）
      建築跟鋼構、外牆」、「（工程會議，仁聯公司跟晉泰是否都有出席會議）有
      」、「（會議上，有無要求仁聯、晉泰公司要做好介面協調）開協調會，被告
      李建築師有詳細說明要配合介面工程」、「（印象中，這個工程協調會，就是
      關於介面協調問題，出席廠商有無異議）印象中都沒有異議」（同上卷第一五
      四頁反面、一五五頁），是核證人詹德仁、陳旭東、楊政欽所為證詞，均指明
      仁聯公司確有參與協調會議，即卷附豪傑公司工程會議協調會議記錄，亦載明
      仁聯公司確有參與會議無訛，是足徵被告所為渠因基於協調會議，認仁聯公司
      就前開工程有配合參與校正義務，並非無據，則其本於此事實，認為仁聯公司
      就工程瑕疵應負責任之證詞，核屬其個人意見，與明知虛偽而故意為不實證述
      有間。
    綜右事證，公訴人所引證據均不足以證明被告於右揭民事案件具有虛偽證述之意
    圖，且復無其他積極證據足以證明被告具有偽證之故意，應認被告犯罪，尚屬不
    能證明。
四、原審未就被告於民事案件證述根據予以詳究，遽依偽證罪而對被告為論罪科刑之
    判決，自有未合，被告否認犯罪而提起上訴，為有理由，公訴人以原審對被告量
    刑過輕而提起上訴，雖非有據，然原審判決既有右揭可議，應由本院將原審判決
    撤銷，並改為被告無罪之諭知。
據上論斷，應依刑事訴訟法第三百六十九條第一項前段、第三百六十四條、第三百一
條第一項判決如主文。
本案經檢察官張啟彬到庭執行職務
中　　華　　民　　國  　　九十三  　　年     十二     月     二十八   　日
                            臺灣高等法院刑事第十九庭
                                審判長法  官  許  國  宏
                                      法  官  洪  光  燦
                                      法  官  林  勤  純
右正本證明與原本無異。
檢察官如不服本判決應於收受送達後十日內向本院提出上訴書，未附理由時應於提起
上訴後十日內向本院補提上訴理由書（均應按被告人數提出繕本）。
被告不得上訴。
                                      書記官  葉  瑩  庭
中　　華　　民　　國  　　九十三  　　年     十二     月     二十八   　日
